【裁判字號】    96,交聲,1390
【裁判日期】    970219
【裁判案由】    違反道路交通管理處罰條例聲明異議
【裁判全文】
臺灣臺北地方法院交通裁定            96年度交聲字第1390號
原處分機關  臺北市交通事件裁決所
受處分人    乙○○
上列受處分人因違反道路交通管理處罰條例案件，對於臺北市交
通事件裁決所民國九十六年十月二十二日所為之處分（原處分案
號：北市裁二字第裁二二—ＺＡＡ０四三五五六、二二—Ｚ00
000000、二二—ＺＡＡ０四三八七三、二二—ＺＡＡ０四
二四一四、二二—ＺＡＡ０四一七二一號），本院裁定如下：
    主  文
原處分均撤銷。
乙○○汽車駕駛人，汽車行駛於高速公路，未依規定使用路肩，
處新臺幣肆仟元罰鍰，並記違規點數壹點。
乙○○汽車駕駛人，汽車行駛於高速公路，未依規定使用路肩，
處新臺幣肆仟元罰鍰，並記違規點數壹點。
乙○○汽車駕駛人，汽車行駛於高速公路，未依規定使用路肩，
處新臺幣肆仟元罰鍰，並記違規點數壹點。
乙○○汽車駕駛人，汽車行駛於高速公路，未依規定使用路肩，
處新臺幣肆仟元罰鍰，並記違規點數壹點。
乙○○汽車駕駛人，汽車行駛於高速公路，未依規定使用路肩，
處新臺幣肆仟元罰鍰，並記違規點數壹點。
    理  由
一、按汽車行駛高速公路及快速公路，不得在路肩上行駛，或利
    用路肩超越前車或倒車；汽車行駛於高速公路、快速公路或
    設站管制之道路，不遵使用限制、禁止、行車管制及管理事
    項之管制規則，而未依規定使用路肩者，處汽車駕駛人新臺
    幣（下同）三千元以上六千元以下罰鍰，並予記違規點數一
    點，高速公路及快速公路交通管制規則第九條第一項第二款
    、道路交通管理處罰條例第三十三條第一項第九款、第六十
    三條第一項第一款分別定有明文。而汽車駕駛人之行為經以
    科學儀器取得證據資料證明其行為違規，當場不能或不宜攔
    截製單舉發者，得逕行舉發；前項第七款之科學儀器應採固
    定式，並定期於網站公布其設置地點。但汽車駕駛人之行為
    屬行駛路肩者，不在此限。道路交通管理處罰條例第七條之
    二第一項第七款、第二項第二款亦有明文規定。
二、本件異議人即受處分人乙○○駕駛車號Ｑ二－三八三七號自
    用小客車，分別於民國九十六年四月三十日上午七時二十六
    分許、九十六年五月二十三日上午七時二十六分許、九十六
    年五月二十一日上午七時二十五分許、九十六年五月十四日
    上午七時二十三分許、九十六年五月九日上午七時十八分許
    ，行經國道一號北向士林小直線路段，均因在高速公路違規
    行駛路肩，適為內政部警政署國道公路警察局第一警察隊甲
    ○○○執勤員警于人俊目擊，並以科學儀器攝影存證，而依
    違反道路交通管理處罰條例第三十三條第一項第九款之規定
    逕行掣單舉發。嗣將舉發通知單送達受處分人後，受處分人
    於舉發通知單上所載之應到案日期（分別為九十六年七月一
    日、九十六年六月三十日、九十六年七月十四日、九十六年
    七月一日、九十六年七月一日）前向臺北市交通事件裁決所
    陳述意見，經原處分機關函轉舉發單位查覆後，仍認受處分
    人駕駛該部自用小客車於前揭時地有在高速公路違規行駛路
    肩之行為，原處分機關乃依前揭道路交通管理處罰條例第三
    十三條第一項第九款、違反道路交通管理事件統一裁罰基準
    表之規定於九十六年十月二十二日各裁處受處分人罰鍰四千
    元。
三、本件受處分人固承認其有於前述時間駕駛前揭自用小客車行
    經上開地點之事實，惟否認有何違反道路交通管理處罰條例
    之行為，其聲明異議意旨略以：國道一號北上士林小直線路
    段係伊每日上班必經路線，該路肩於上下班尖峰時間即每日
    上午七時至九時，及下午五時至七時，均開放民眾行駛，並
    有員警在前揭路段之路肩指揮交通，警察廣播電台甚至公開
    宣導可以行駛，伊於上下班時間行駛該路段已行之有年，從
    未受到處分，亦有許多民眾行駛該路段之路肩，詎自九十六
    年四月間起，該路段竟在主管機關未為任何宣導及未豎立警
    告標示之情形下，逕行以拍照方式舉發，且未及早告知，遲
    至九十六年六月間才掣單送達，致伊連續遭舉發達五次之多
    ，罰鍰金額合計高達二萬元，顯然違反信賴保護原則，應予
    撤銷改為不罰云云。
四、惟查：
  (一)本件受處分人駕駛車牌號碼車號Ｑ二－三八三七號自用小客
    車於九十六年四月三十日上午七時二十六分許、九十六年五
    月二十三日上午七時二十六分許、九十六年五月二十一日上
    午七時二十五分許、九十六年五月十四日上午七時二十三分
    許、九十六年五月九日上午七時十八分許，行經國道一號北
    向士林小直線路段，因在高速公路行駛路肩，而為內政部警
    政署國道公路警察局第一警察隊甲○○○員警于人俊舉發等
    情，為受處分人所不否認，且有採證照片五張在卷可憑。而
    以科學儀器取得證據資料證明其行為違規，當場不能或不宜
    攔截製單舉發者，得逕行舉發，且如係行駛路肩之違規行為
    ，上開科學儀器無庸採固定式，亦無庸定期於網站公布其設
    置地點。故本件員警于人俊因當場不能或不宜攔截製單舉發
    ，而以照相方式採證而逕行舉發受處分人在高速公路行駛路
    肩之違規行為，於法並無相違之處。
  (二)按禁止汽車行駛路肩之立法目的，乃在促令汽車駕駛人安全
    駕駛，並確實空出路肩車道，供因機件故障或其他緊急情況
    無法繼續行駛之車輛暫時停車待援，或供執行任務之救護車
    、消防車、警備車、工程車、救濟車及吊車得以順利執行道
    路救護、救援之工作，是交流匝道之路肩與高速公路之路肩
    ，功能、目的並無不同。受處分人既考領有汽車駕駛執照，
    並實際參與道路交通之運作，對此等交通規則應負有知悉之
    義務。又受處分人雖迭於本院調查中辯稱國道一號北上士林
    小直線路段之路肩於上下班尖峰時間即每日上午七時至九時
    ，及下午五時至七時，均開放民眾行駛云云。然本院依聲請
    函詢交通部臺灣區○道○○○路局有關該路段是否於九十六
    年六月前開放路肩通行，該局函覆稱：「二、高速公路之路
    肩原則禁止通行，自不需另設標誌告示，若為開放路肩路段
    ，本局於開放路肩起、終點均設置相關標誌告知用路人。三
    、查臺北交流道至圓山交流道北上主線路段係於九十年三月
    一日起七至九時及十六至十九時實施開放路肩，為紓解該路
    段交通，故利用調整相關車道幾何配置方式，重新繪設為三
    車道加外側輔助車道，並同時於九十五年十月二十六日取消
    開放路肩措施。至於國道一號高速公路北上士林小直線路段
    （匝、環道）則從未開放過路肩供路人通行。四、本局於上
    述措施實施後，因其上游路段（即來函所指士林小直線路段
    ）屢獲用路人反應該處違規行駛路肩致影響行車安全，特於
    九十六年六月中旬就該路段設立進行路肩牌面，以加強告示
    」，有該局九十七年一月三日管字第０九六００三八四三四
    號函一件存卷供參。而證人于人俊於本院調查中亦結證稱：
    「那個路段一直以來都不能行駛路肩，之前是很多人行駛路
    肩就有人跟著走，可是從來沒有開放過。在我們舉發違規人
    的時候，該處並沒有放禁行路肩之標示，警告標示是今年六
    月二十日才放上去。因為很多民眾行駛車道，看到很多人行
    駛路肩，感到不服，主管機關才會要求嚴格取締。那個地方
    因為上面沒有特別要求，就沒有特別舉發，但是高速公路本
    來就不能行駛路肩」等語（見九十六年十二月十日調查筆錄
    ），並提出現場照片六張存卷供參。顯見本件國道一號高速
    公路北上士林小直線路段（匝、環道）於九十六年六月前並
    未開放通行路肩。
  (三)至受處分人辯稱警察廣播電台長期宣導該路段開放路肩行駛
    云云。惟本院依聲請函詢警察廣播電台是否曾對外宣導該路
    段開放行駛路肩，該台函覆稱：「本台節目均為現場播出，
    雖有長時效錄音設備資料，但僅能保存半個月節目，旨揭所
    詢時間點，由於已逾保存時效，本台已無法提供」，此有該
    台九十六年十二月三十一日警廣交字第０九六０００七七五
    九號函一件存卷供參，則受處分人此部分所辯，已屬無法證
    明。但不論警察廣播電台是否曾對外宣導本件違規地點開放
    路肩行駛，然該台究非主管機關，亦非權責單位，實無權公
    告或指示該路段可開放路肩行駛。
  (四)再按行政行為，非有正當理由，不得為差別待遇，行政程序
    法第六條定有明文。換言之，基於事理本質，相同事件固應
    為相同之處理，不得任意為差別之待遇，此即行政法上之平
    等原則；然在法治國家，遵守法規為每一國民之責任，自亦
    不得以他人違規行為尚未被取締，即執以為自己亦可以不遵
    守規定之適法理由，否則即曲解平等原則之真義，亦即人民
    不得主張「不法之平等」，故行政機關若怠於行使權限，致
    使人民因個案違法狀態未排除而獲得利益時，該利益並非法
    律所應保護之利益，其他人民不能要求行政機關比照該違法
    案例授予利益。故受處分人指摘本件違規地點開放路肩行駛
    多年從未取締，亦有其他民眾行駛路肩云云，同不能據為其
    免責之依據。
  (五)又按填製通知單，應到案日期應距舉發日十五日，其屬逕行
    舉發者，其應到案之日期距舉發日為三十日；舉發違反道路
    交通管理事件後，舉發單位應於舉發當日或翌日午前，將舉
    發違反道路交通管理事件有關文書或電腦資料連同有暫代保
    管物件者之物見，送由該管機關，於舉發之日起四日內移送
    處罰機關；前項移送期間其屬逕行舉發者，自違反行為日起
    三十日內為之，如有查證必要者，得延長之，但不得逾三個
    月，違反道路交通管理事件統一裁罰基準及處理細則第十五
    條、第二十八條第一項、第二項分別定有明文。而裁決機關
    關於申訴案件處理之期間除依行政罰法第二十七條規定因三
    年期間經過而罹於裁處權之時效外，別無其他法定強制規定
    之限制。本件受處分人於九十六年四月三十日、九十六年五
    月二十三日、九十六年五月二十一日、九十六年五月十四日
    、九十六年五月九日在高速公路行駛路肩後，經員警分別於
    九十六年六月一日及九十六年六月十四日掣單舉發，並未逾
    三個月之期限，且受處分人係於不同日期違規行駛，每次違
    規行為各自獨立，無礙於每次之違規行為認定，且其相關申
    訴權利或得以繳納最低金額罰鍰結案之利益，均未受到限制
    ，員警舉發程序，於法並無不合，亦不足執為有利於受處分
    人之理由而得免予處罰。從而，受處分人前揭所辯，均非可
    採，本件事證明確，受處分人之違規行為堪以認定。
五、綜上所述，受處分人確有於前述時地駕駛前開自用小客車行
    駛於高速公路未依規定行駛路肩之違規行為，從而原處分機
    關各依前揭道路交通管理處罰條例第三十三條第一項第九款
    及道路交通管理事件統一裁罰基準表規定，各裁處受處分人
    四千元罰鍰，固非無見。惟汽車駕駛人駕駛汽車違反道路交
    通管理處罰條例第三十三條第一項第九款規定者，除應依該
    條所規定之罰鍰處罰外，並應依道路交通管理處罰條例第六
    十三條第一項第一款之規定，記違規點數一點，已如前述，
    原處分機關漏未記違規點數一點，即有適用法規顯然錯誤之
    違法，本件聲明異議雖無理由，惟原處分既有前揭違法不當
    之處，即無從維持而均應由本院予以撤銷，並另以道路交通
    管理處罰條例第三十三條第一項第九款、第六十三條第一項
    第一款及違反道路交通管理事件統一裁罰基準表規定，各裁
    處如主文第二、三、四、五項所示之處分，以資適法。
據上論斷，應依道路交通案件處理辦法第二十條前段，裁定如主
文。
中    華    民    國    97    年     2    月    19    日
                  交通法庭法  官  郭顏毓
本件正本證明與原本無異。
如不服本裁定，應於送達後五日內，向本院提出抗告狀。
                          書記官  潘文賢
中    華    民    國    97    年    2     月    20    日


司法院資訊處製作；財團法人民間司法改革基金會備份。
